【裁判字號】    97,台上,1834
【裁判日期】    970829
【裁判案由】    請求返還價金
【裁判全文】
最高法院民事判決            九十七年度台上字第一八三四號
上  訴  人  甲○○
                    店123號
訴訟代理人  鍾年展律師
被 上訴 人  乙○○
上列當事人間請求返還價金事件，上訴人對於中華民國九十七年
三月三十一日台灣高等法院花蓮分院第二審更審判決（九十六年
度上更(一)字第一八號），提起上訴，本院判決如下：
    主  文
原判決廢棄，發回台灣高等法院花蓮分院。
    理  由
本件被上訴人主張：伊於民國九十三年八月十四日，與上訴人訂
立買賣契約（下稱系爭買賣契約），向上訴人買受花蓮市○○段
九七之五號土地及坐落其上門牌號碼花蓮市○○○街三七號建物
（下稱系爭房地），並已支付買賣價金新台幣（下同）五百五十
萬元。詎交屋後發現房屋有漏水之重大瑕疵，而於九十四年二月
一日在花蓮縣消費爭議調解委員會調解，兩造已合意解除買賣契
約，約定上訴人同意返還價金五百五十萬元予伊，伊願於受領同
時，將系爭房地移轉登記為上訴人所有，惟上訴人並未依約履行
等情，爰依和解契約，求為命上訴人給付伊五百五十萬元，伊於
上訴人給付之同時，願將系爭房地移轉登記為上訴人所有之判決
（第一審命第一審共同被告黃春銘給付部分，未據黃春銘聲明不
服）。
上訴人則以：伊未在九十四年二月一日之調解筆錄上簽名，該調
解不成立，系爭買賣契約尚未解除。且被上訴人所主張房屋有漏
水情事，係被上訴人自己整修房屋所致，與伊無涉，伊不同意返
還價金等語，資為抗辯。
原審維持第一審所為上訴人敗訴之判決，駁回其上訴，無非以：
證人即花蓮縣政府消費者保護委員會消保官危正美到庭結證稱：
「九十四年二月一日當天開第三次協調會，當天兩造就調解筆錄
上第一點到第四點有合意，但第五點沒有合意，因此當天調解沒
有成立，當時甲○○先生（上訴人）說有事要先離開，所以沒有
簽名」等語，且為兩造所不爭執，並與被上訴人提出之花蓮縣消
費爭議調解委員會調解筆錄所載一至六點內容相符。兩造既就調
解筆錄一至四點之內容達成協議，縱調解筆錄未經上訴人簽名及
送法院核定，而不具有與確定判決同一效力，仍有一般和解契約
之效力。調解筆錄第一、二點內容，係兩造就買賣價金及土地增
值稅所為之協議，與黃春銘（即瑞鴻房屋企業社）全無連動關係
，而屬可分之法律行為，縱然上訴人與黃春銘（即瑞鴻房屋企業
社）就調解筆錄第五點之內容未能達成協議，亦不影響調解筆錄
第一、二點之和解效力，上訴人主張全部調解內容均不成立，不
可採信。調解筆錄第一點雖記載「上訴人同意按照原成交價格五
百五十萬元整買回系爭房屋」，惟系爭買賣契約並無上訴人保留
買回房屋權利之約定，該調解筆錄第一點係兩造於買賣契約履行
完畢後，針對系爭房屋如何返還所為之約定，與民法買回契約之
要件不合，上訴人主張為買回房地之約定，自無可採。再合併調
解筆錄第二點「相對人甲○○同意並承諾於系爭房屋賣出後返還
申請人（乙○○）原先支付之土地增值稅三十二萬零二百十一元
」之約定以觀，兩造除約定上訴人應以原價買回系爭房地外，並
應返還被上訴人已支付之土地增值稅，此均屬買賣契約解除後回
復原狀之約定，被上訴人主張兩造已合意解除買賣契約，足堪採
信。被上訴人依據調解筆錄所載，主張兩造已合意解除買賣契約
，並依調解筆錄第一點回復原狀之約定，請求上訴人給付被上訴
人五百五十萬元，並於上訴人給付之同時，被上訴人將系爭房地
移轉登記為上訴人所有，為有理由等詞，為其判斷之基礎。
按契約必須當事人互相表示意思一致，始能成立。本件依花蓮縣
消費爭議調解委員會九十四年二月一日調解筆錄記載，被上訴人
係因購買房屋爭議，對於上訴人及訴外人瑞鴻房屋企業社黃春銘
申請調解，而其調解筆錄第六點既載明：「以上（指第一至五點
）因相對人瑞鴻房屋及甲○○（即上訴人）對前揭第五點仍有歧
見致本件（指調解事件）無法達成調解成立。」（一審卷第十一
頁），能否謂上訴人與被上訴人雙方已就該調解筆錄第一至四點
之事項，互相表示意思一致而成立契約，殊值斟酌，原審未詳為
調查審酌，遽認兩造已合意解除買賣契約而為上訴人敗訴之判決
，未免速斷。次按合意解除契約，乃契約行為，即以第二次契約
解除第一次契約，發生溯及既往失效之法律效果。查前開調解筆
錄所載六點內容，均無解除契約之文字表示，亦無關於適用民法
第二百五十九條契約解除回復原狀規定之約定，原審認該調解筆
錄所載第一點及第二點屬契約解除後回復原狀之約定，並據以推
論兩造已合意解除買賣契約，亦嫌速斷。上訴論旨，執以指摘原
判決不當，求予廢棄，非有理由。
據上論結，本件上訴為有理由。依民事訴訟法第四百七十七條第
一項、第四百七十八條第二項，判決如主文。
中    華    民    國  九十七  年    八    月  二十九  日
                      最高法院民事第二庭
                          審判長法官  吳  正  一
                                法官  劉  福  聲
                                法官  阮  富  枝
                                法官  沈  方  維
                                法官  簡  清  忠
      本件正本證明與原本無異
                                      書  記  官
中    華    民    國  九十七  年    九    月    八    日
                                                      M


司法院資訊處製作；財團法人民間司法改革基金會備份。
